【裁判字號】    98,消債抗,233
【裁判日期】    980827
【裁判案由】    聲請免責
【裁判全文】
臺灣臺北地方法院民事裁定           98年度消債抗字第233號
抗  告  人  甲○○
                        之9
代  理  人  黃軍達律師
上列抗告人因消費者債務清理事件對於民國98年7 月7 日本院98
年度消債聲字第39號裁定提起抗告，本院裁定如下：
    主  文
抗告駁回。
抗告費用由抗告人負擔。
    理  由
一、按債務人有下列各款情形之一者，法院應為不免責之裁定，
    但債務人證明經普通債權人全體同意者，不在此限：一、於
    七年內曾依破產法或本條例規定受免責；二、隱匿、毀損應
    屬清算財團之財產，或為其他不利於債權人之處分；三、捏
    造債務或承認不真實之債務；四、因浪費、賭博或其他投機
    行為，致財產顯然減少或負擔過重之債務，而生開始清算之
    原因；五、於清算聲請前一年內，已有清算之原因，而隱瞞
    其事實，使他人與之為交易致生損害；六、明知已有清算原
    因之事實，非基於本人之義務，而以特別利於債權人中之一
    人或數人為目的，提供擔保或消滅債務；七、隱匿、毀棄、
    偽造或變造帳簿或其他會計文件之全部或一部，致其財產之
    狀況不真確；八、故意於財產及收入狀況說明書為不實之記
    載，或有其他故意違反本條例所定義務之行為，消費者債務
    清理條例第134 條定有明文。又按消費者債務清理制度並非
    在使債務人恣意消費所造成之債務，轉嫁予債權人負擔，債
    務人免責之制度，應在鼓勵勤勞誠實之債務人，而非縱容債
    務人奢侈浪費，倘債務人於聲請清算前之相當期間內，利用
    信用金融之機會，恣意為非屬通常生活所需之鉅額消費或作
    奢侈性、浪費性之消費，而不在意日後履行返還之能力，反
    而算計消費者債務清理條例中之免責制度，濫用清算程序以
    規避其應負擔之償還責任，自與消費者債務清理條例之立法
    本旨有違。
二、抗告人前聲請消費者債務清理事件，經本院於民國98年6 月
    4 日裁定自98年6 月4 日15時開始清算程序，並同時終止清
    算程序確定（本院98年度消債清字第49號）。嗣抗告人聲請
    免責裁定，經本院於98年7 月7 日裁定不免責，抗告人聲明
    不服，提起本件抗告。抗告意旨略以：
    (一)抗告人係於92年11月間與其大陸配偶莊娟結婚，因辦理前
      開結婚而支出的婚宴費用、婚妙攝影費用、珠寶費用及迎
      娶旅行費用均為結婚所必須支出，原裁定未詳細分辯前述
      費用支出金額之多寡，而逕認前述抗告人所支出的前述費
      用為不當或奢侈消費，顯有速斷之違法。
    (二)抗告人從事廚師職業，在金融風暴發生之前，薪資與年終
      獎金收入尚屬穩定，抗告人於銀行授權額度內使用信用卡
      消費或現金卡借款，進行先消費後付款的消費行為實屬正
      常行為，原裁定並無載明有關如何計算抗告人支付能力之
      判斷，而有先使用，以後有能力就付款無能力則走著瞧之
      投機心態，實有未載明理由之違法。
    (三)抗告人進行前開消費之時點於92年間，而司法院是於95年
      2 月間才開始進行消費者債務清理條例（下稱消債條例）
      草案之研修，原審裁定竟認抗告人進行前開消費是利用消
      債條例之施行，以試探是否可免除支付欠款之投機心態，
      顯違論理法則。
    (四)另抗告人曾於95年5 月間依據協商機制與債權銀行達成分
      期還款協議，並於95年6 月至96年6 月間還款達新臺幣（
      下同）522,808 元，若抗告人對其所負債務於借款或消費
      之初即無還款誠意，又何必進行前開協商並還款，且抗告
      人每月還款額度達40,216元，實際上係收入加上親友幫忙
      才能償還，原定無視前開抗告人還款情事，認定抗告人無
      還款誠意，顯有認定事實錯誤之違法。
    (六)抗告人過去曾經因為無法理解個人消費借款所產生循環利
      率及違約金可能帶來之風險，導致超過個人能力而消費之
      情形，但當時銀行也未提醒消費者應注意控管個人信用，
      抗告人絕非故意不償還。是法院應於不免責裁定中詳細說
      明認定之理由及依據，否則可能對有意願透過消債條例以
      重建經濟生活之消費者，造成再一次傷害。本件原審於裁
      定理由欄所載理由，並未檢附任何計算依據，也未引證抗
      告人不當或奢侈消費之證據，即認抗告人有惡意免除債務
      、投機、浪費行為，顯然不當。
    (七)再者，原審裁定在為本裁定前未使抗告人對有關不當或奢
      侈消費情事有陳述意見之機會，且未審酌是否有消債條例
      第135條之情況，亦有不當。
    (八)綜上，原裁定顯有不當或違法之情形，即應予以廢棄，並
      裁定准予抗告人免責。
三、首先，抗告人雖辯稱原裁定認定其有惡意免除債務、投機浪
    費行為，惟並未檢附任何計算依據，亦未引證抗告人不當或
    奢侈消費之證據，顯有不當等情。然查，依抗告人於聲請本
    件聲請更生之債務清理程序中所提債權人清冊，及各債權人
    於更生程序進行中所陳報之債權內容，可知抗告人顯係對各
    債權銀行（包含勞工保險局）負有信用卡及消費借貸無擔保
    債務，又其中債權人陽信商業銀行股份有限公司、友邦國際
    信用卡股份有限公司、美商花旗銀行股份有限公司、台北富
    邦商業銀行股份有限公司、台新國際商業銀行股份有限公司
    、元大商業銀行股份有限公司、華泰商業銀行股份有限公司
    等均概略指稱：觀諸抗告人之信用卡消費紀錄，已足令人懷
    疑為奢侈性、浪費性之商品或服務消費，而非其通常生活所
    需之消費，顯有過度擴張信用及消費情事，且抗告人既已意
    識償債能力有所不足，其尚持信用卡為高額度之現金動支，
    恐是在利用清算程序以達免責目的，具有高度道德風險。再
    者，經本院審酌部分債權銀行提出之聲請人信用卡刷卡明細
    資料結果如下：
    (一)依債權人台北富邦商業銀行股份有限公司提出抗告人信用
      卡消費明細顯示，可知抗告人自94年6月起至95年3月止，
      其雖與頂好Wellcome超市、大潤發中崙店曾為多次消費，
      又縱認此部分係為生活所需消費，然其尚分別有於94年6
      月9日在中華電信消費5,480元、94年6月16日在新東陽股
      份有限公司消費1,083元、94年8月8日在東森得意購股份
      有限公司台北分公司消費2,780元、94年9月21日在家樂福
      股份有限公司消費1,784元、94年10月6日在特力翠豐股份
      有限公司士林分公司消費7,739元、94年10月10日在老爺
      大酒店股份有限公司消費1,738元、94年10月12日新光三
      越百貨股份有限公司消費990元、94年10月16日在豐澤電
      器消費13,410元、94年10月30日在航網科技股份有限公司
      消費1,110元、94年11月14日在森輝旅行社股份有限公司
      消費2,680元、94年11月19日在中華郵政股份有限公司台
      北北門郵局消費5,000元、94年11月20日在黃色小鴨生活
      館消費5,362元，更多次預借現金及向富邦產物保險公司
      購買意外保險等情，足見抗告人此部分消費之支出，殊難
      認抗告人全然係為基本必要生活而支出至明。
    (二)依債權人永豐信用卡股份有限公司提出之客戶消費紀錄明
      細表所示，抗告人早已於93年7 月8 日向該銀行申請速清
      代償專案，按期繳付12,420元、計25期，就此倘抗告人係
      為減少原負債務，即應於申請代償其他債務以降低經濟負
      擔後，即應謹慎消費、撙節開支，節省生活非必要性開支
      以求致力還款於各債權人，然卻該代償期間仍持續以信用
      卡及消費借貸方式以債養債，且繼續為大量、非必要性消
      費行為（此見各債權銀行消費明細即可得知），致最終於
      95年5 月須與各債權銀行進行理債協商，實難認債務人具
      有清償全體債權人債務之誠意，難認抗告人其無利用免責
      程序以規避債務之道德風險。
    (三)又依債權人友邦信用卡股份有限公司所陳報之消費明細，
      抗告人於93年5 月14日申請該行信用卡後，除申辦餘額代
      償美商花旗銀行、台新國際商業銀之385,000 元債務，且
      抗告人預借現金之金額更高達351,000 元，足見抗告人於
      餘額代償後，仍未節省開支，而持續以預借現金為非生活
      必要性之支出；況抗告人另於94年6 月13日在中華電信消
      費5,380 元、於94年6 月13日在台灣大哥大消費3,000 元
      、於94年6月20日在酒店消費1,010元、94年6月24日在家
      樂福消費1,208元、於94年8月9日在京華城股份有限公司
      消費6,080元、於94年8月20日在中華電信長春服務中心消
      費7,190元、於94年9月30日在太平崇光百貨股份有限公司
      消費998元等情，已殊難認抗告人此部分消費之支出，全
      然係為基本必要生活而支出至明。
    (四)再依美商花旗銀行提出抗告人信用卡消費明細帳單，更可
      得知抗告人除多次申請零利金及預借現金外，尚有分別於
      非屬基本生活所必須支出之奇哥股份有限公司、愛的世界
      股份有限公司、康是美生活樂、台北國際飯店、吉星24HR
      港式飲茶、金格食品股份有限公司、新東陽股份有限公司
      、家樂福天母店、阿瘦皮鞋南西店、燦坤實業股份有限公
      司、新光三越股份有限公司、東凌股份有限公司、荷豐館
      、美麗華百樂園、啥玩意、台中金典酒店、屈臣氏、大葉
      高島屋百貨股份有限公司、誠品股份有限公司、元和旅行
      社、浩允企業、台灣菸酒股份有限公司、中華航空股份有
      限公司、圓山大飯店、特力和樂股份有限公司、亞太婚妙
      攝影、特力翠豐股份有限公司、老爺大酒店股份有限公司
      、瑞山珠寶、森輝旅行社、LA NEW鞋店、櫻崗溫泉會館等
      商店消費，且部分商店消費次數尚非僅有一次（前揭消費
      日期及金額詳見美商花旗銀行提出之信用卡消費明細帳單
      所載）。則抗告人在預見其債務已債務累累且其所得尚須
      負擔家計情形下，仍為前揭於百貨公司、旅行社、藥妝店
      、餐廳、飯店等非屬日常生活必要支出，堪認抗告人不無
      奢靡消費之情事及高度道德風險之虞，顯非無據。
    (五)承上開抗告人消費明細所示，抗告人並未量入為出，其消
      費金額、內容均顯與其收入不相當，且難認抗告人全然係
      為基本必要生活而支出，自核與抗告人前揭所主張係為於
      92年間辦理結婚所必須支出費用，並無不當或奢侈消費情
      事云云，顯不相侔；況抗告人在預見其負債已有不能清償
      之虞，即應檢討其理財及消費狀況，養成節儉習慣，非維
      持過去抗告人過去慣常之寬逸生活；更遑論抗告人曾大量
      為信用卡餘額代償、預借現金及信用貸款之行為，依一般
      吾人生活經驗以觀，豈係一般為支出從事生活所必須之消
      費並已逾其所得甚多。因此，實足堪認抗告人確有因浪費
      、奢侈行為致財產減少或負擔過重之債務，而生清算之原
      因，則依前揭消債條例第134 條第4 款規定，應為不免責
      之裁定。
四、從而，依債權人提出抗告人之消費明細顯示，抗告人確因浪
    費、奢侈消費致負擔過重之債務，而生清算之原因，依消債
    條例第134 條第4 款規定，應為不免責裁定。至於，抗告人
    所主張之其他抗告理由，即原審裁定未載明理由之違法、違
    背論理與經驗法則、認定事實錯誤之違法等情，已因抗告人
    前揭浪費行為應為不免責之裁定，自無庸再予以逐一論究。
    故原審裁定不予免責，核無違誤，抗告意旨指謫原裁定不當
    ，求予廢棄並更為裁定，為無理由，應予駁回。
五、據上論結，本件抗告為無理由，依消費者債務清理條例第11
    條第2 項、第15條，民事訴訟法第495條之1第1項、第449條
    第1 項、第95條、第78條，爰裁定如主文。
中    華    民    國    98    年    8     月    27    日
                  民事第四庭審判長  法  官  周祖民
                                    法  官  余明賢
                                    法  官  趙子榮
以上正本證明與原本無異
本裁定不得抗告
中    華    民    國    98    年    8     月    27    日
                                    書記官  謝榕芝


司法院資訊處製作；財團法人民間司法改革基金會備份。
